【裁判字號】    99,台上,4102
【裁判日期】    990630
【裁判案由】    妨害自由
【裁判全文】
最高法院刑事判決            九十九年度台上字第四一０二號
上  訴  人  台灣高等法院檢察署檢察官
上  訴  人
即  被  告  甲○○
選任辯護人  李建民律師
被      告  乙○○
上列上訴人等因被告等妨害自由案件，不服台灣高等法院中華民
國九十七年八月十九日第二審判決（九十七年度上訴字第二○六
八號，起訴案號：台灣士林地方法院檢察署九十五年度少連偵字
第二○號），提起上訴，本院判決如下：
    主  文
上訴駁回。
    理  由
按刑事訴訟法第三百七十七條規定：上訴於第三審法院，非以判
決違背法令為理由，不得為之；是提起第三審上訴，應以原判決
違背法令為理由，係屬法定要件。如果上訴理由書狀並非依據卷
內訴訟資料具體指摘原判決不適用何種法則或如何適用不當，或
所指摘原判決違法情事顯與法律規定得為第三審上訴理由之違法
情形不相適合時，均應認其上訴為違背法律上之程式，而予以駁
回。本件原判決認定上訴人即被告甲○○與被告乙○○（下或稱
被告等）均有其事實欄所載私行拘禁犯行，因而撤銷第一審科刑
之判決，並變更檢察官起訴法條，改判仍論甲○○、乙○○以成
年人與少年共同私行拘禁罪（甲○○為累犯），量處甲○○有期
徒刑一年六月，減為有期徒刑九月；乙○○有期徒刑十月，減為
有期徒刑五月，並諭知乙○○所減處之有期徒刑五月，如易科罰
金，以銀元三百元即新台幣九百元折算一日，及併對被告等諭知
相關之從刑。已詳敘其所憑證據及認定之理由，對於被告等所辯
何以均不足以採信，亦在理由內逐一加以指駁及說明，俱有卷存
證據資料可資覆按。檢察官上訴意旨略以：原判決認定被告等係
因債務糾紛而私行拘禁被害人柯炫宏（下稱柯某），主觀上並無
不法所有之意圖，但並未說明雙方債務之內容或金額。且柯某稱
甲○○所有之汽車價值約新台幣（下同）二、三十萬元，而乙○
○對柯某之債權僅餘二萬七千元，被告等竟要求柯某簽發金額八
十九萬元之本票一張，並將其所有之汽車過戶予甲○○，超過原
債權額甚多，原判決遽認被告等並無不法所有之意圖，自有不當
。又本件和解書係柯某與潘姓少年書立，復交付潘姓少年，應屬
該潘姓少年所有，原判決認定係被告等所有，而予以宣告沒收，
亦有未合。再柯某縱使口頭同意於民國九十五年五月十八日將甲
○○所有之汽車交還，否則願將自己所有之汽車交甲○○保管，
亦未必應允簽立「保管書讓渡書」。故被告等若脅迫柯某簽立上
述文件，亦有涉嫌強制罪之可能，原判決竟以柯某曾口頭同意上
述事項，而未調查上揭文件簽立日期，亦有未洽。又原判決認定
潘姓少年係自甲○○為柯某注射不明藥物後，始看管柯某而參與
本件犯罪，顯與柯某證稱：潘姓少年於甲○○為伊注射藥劑前已
參與押解伊之行為等語不符。此外，原判決對於本件扣案狗鍊究
係二條或三條，所述前後不一，併有可議云云。甲○○上訴意旨
略以：原判決認定伊因不滿柯某處理伊所有汽車報廢之事而引起
本件事端。但其理由卻質疑柯某所述關於伊有無同意報廢汽車及
收取回收費用一節為不實在，前後矛盾。又依證人盧毅、賀興邦
及柯某於第一審之證述，足證柯某係自願前往伊所開設之「狗的
店」，並自願陪同伊上車尋找伊所有之汽車，伊並未剝奪柯某行
動自由，亦未對柯某施打麻醉藥劑；原判決對此未予審酌及說明
，殊有未合。再原審就本件相關證據資料，並未向伊之選任辯護
人提示或告以要旨，並逐一訊問其意見，致剝奪伊之訴訟防禦權
云云。惟證據之取捨及事實之認定，均為事實審法院之職權，倘
其採證認事並未違背證據法則，並於判決內說明其取捨證據及得
心證之理由者，自不得任意指為違法而執為適法之第三審上訴理
由。原判決就其如何認定被告等係因債務糾紛而私行拘禁柯某，
主觀上並無不法所有之意圖，因而變更檢察官起訴法條（刑法第
三百三十條第一項之加重強盜罪），改判論被告等以刑法第三百
零二條第一項之私行拘禁罪，已詳敘其論斷之理由（見原判決第
十四頁第十四行至第十七頁倒數第七行）。雖雙方對於債權債務
內容及其計算方法互有爭執，致原審未能究明實際債務金額若干
，但此尚不影響原判決對於被告等主觀上有無不法所有意圖之認
定。檢察官上訴意旨執此債務金額之細節指摘原判決不當，自非
適法之第三審上訴理由。又原判決已認定本件和解書係柯某在甲
○○之恫嚇下依其指示與某潘姓少年書立，而該潘姓少年又係本
件犯罪之共同正犯。則原判決以該和解書係被告等與該潘姓少年
共同犯罪所得之物，且屬於被告等所有，而依刑法第三十八條第
一項第三款之規定予以宣告沒收，於法尚無不合。檢察官上訴意
旨謂原判決未究明該和解書係何人所有，而任意指摘原判決諭知
沒收不當，亦非合法之第三審上訴理由。再原判決以柯某自承於
案發前已口頭同意在九十五年五月十八日以前，將甲○○所有之
汽車交還，否則願將自己所有之汽車交甲○○保管，因認其指稱
被告等於同年月二十日脅迫其簽立「保管書讓渡書」一節為不可
信，並認檢察官對此加以爭執並無實益，已詳敘其理由。且柯某
是否於同年月二十日始被迫簽立上述文件，與被告等有無私行拘
禁犯罪事實之認定並無關聯，亦不影響於本件判決之結果。上訴
意旨執此無關判決結果之枝節問題指摘原判決不當，要非適法之
第三審上訴理由。又潘姓少年究係於甲○○為柯某注射藥劑之前
，或之後始參與本件犯行，此僅牽涉共同正犯參與犯罪時間之細
節問題，原判決對此項時間之認定，縱與事實略有出入，亦不影
響於被告等罪責之認定，自不得執此作為合法之第三審上訴理由
。至原判決對本件扣案狗鍊究係二條或三條，所載固非一致。但
依原判決理由二（論罪科刑理由）之(七)第(2)點說明：「本件僅扣
案狗鍊二條，原審未查，誤為扣案鐵鍊三條沒收，容有未洽」等
旨（見原判決第十八頁第十五至十六行），可見原判決係認定本
件扣案之狗鍊應為二條，其記載為「狗鍊三條」部分（見原判決
第八頁倒數第四行）顯係出於誤寫或誤繕；惟此項誤寫、誤繕並
不影響於全案情節與判決本旨，可由原審本於職權或依聲請以裁
定更正之，尚無撤銷改判之必要。檢察官上訴意旨執此指摘原判
決不當，難認係合法之第三審上訴理由。再原判決就其如何認定
甲○○係因不滿柯某處理其所有汽車報廢之事不當，而引起本件
事端，已於理由內論述綦詳，核無不一致之情形。雖原判決質疑
柯某對於甲○○有無收取回收費用部分之陳述不實，然其審酌之
重點在於汽車回收費用部分，並不影響雙方係因汽車報廢之事而
引起本件事端之認定，甲○○上訴意旨指摘原判決矛盾一節，要
屬誤會。又原判決對於柯某與證人盧毅、賀興邦之證述，以及其
憑何認定被告等確有對柯某施打麻醉藥劑及私行拘禁而剝奪其行
動自由，均已詳加審酌並說明其憑以認定之理由。甲○○上訴意
旨置原判決明確之論斷於不顧，猶對被告等有無剝奪、限制柯某
行動自由或對柯某施打麻醉藥劑之單純事實任意爭執，亦非適法
之第三審上訴理由。此外，原審於審判期日已逐一就本件相關證
據資料向被告等及檢察官提示並告以要旨，復向被告等共同選任
辯護人李建民律師訊以對卷內相關證據之意見；而被告等均已逐
一就各項證據資料表示其意見。另李建民律師除已對卷內相關證
據資料表示其意見外，並為被告等提出詳細辯護意旨，有原審審
判筆錄可稽（見原審卷第七十八至八十四頁）。雖原審並未就本
件相關證據逐一提示李建民律師並告以要旨，其所踐行之訴訟程
序固略有瑕疵，但被告等與李建民律師既均已就卷內證據資料表
示其意見，並充分加以辯論，難謂原審剝奪被告等之訴訟防禦權
致影響於判決之結果，甲○○上訴意旨執此指摘原判決不當，亦
非合法之第三審上訴理由。至其餘上訴意旨，無非仍執陳詞，對
於原審採證職權之適法行使，暨原判決已明確論斷說明之事項，
再事爭執，並仍就被告等有無強盜犯意或妨害自由犯行等單純事
實漫為爭辯，均非依據卷內資料具體指摘原判決有何違背法令情
形，顯與法律規定得為第三審上訴理由之違法情形不相適合。揆
之首揭說明，其等上訴均為違背法律上之程式，應一併駁回。
據上論結，應依刑事訴訟法第三百九十五條前段，判決如主文。
中    華    民    國  九十九  年    六    月   三十   日
                      最高法院刑事第八庭
                          審判長法官  洪  文  章
                                法官  王  居  財
                                法官  郭  毓  洲
                                法官  黃  梅  月
                                法官  邱  同  印
本件正本證明與原本無異
                                      書  記  官
中    華    民    國  九十九  年    七    月    五    日
                                                      K

司法院資訊處製作；財團法人民間司法改革基金會備份。
